【裁判字號】    95,重訴,314
【裁判日期】    971023
【裁判案由】    所有權移轉登記等
【裁判全文】
臺灣桃園地方法院民事判決             95年度重訴字第314號
原      告  丙○○○
法定代理人  甲○○
訴訟代理人  邱秀珠律師
被      告  丁○○
            己○○
            戊○○
            子○○
            辛○○
            壬○○
            丑○○○
            癸○○
            庚○○
            乙○○○
上 列 5 人
訴訟代理人  魏順華律師
上列當事人間所有權移轉登記等事件，經本院於民國97年9 月25
日言詞辯論終結，判決如下：
    主  文
被告應將其共同被繼承人黃盛水所遺坐落桃園縣蘆竹鄉○○○段
山腳小段一之一三、一之一四、一之二一、一之二二地號土地辦
理繼承登記。
被告應將前項所示一之二一地號土地（面積九平方公尺）、一之
二二地號土地（面積一八七七平方公尺）所有權移轉登記予原告
所有。
被告應將第一項所示一之一三地號土地分割出如附圖斜線部分（
包括編號(3)、(4)、(5)內之一之一三地號土地部分，面積分別為四
二三、一三、二二三九平方公尺，合計面積二六七五平方公尺）
，並將該斜線部分移轉登記予原告所有。
被告應將第一項所示一之一四地號土地分割出如附圖斜線部分（
包括編號(4)、(5)內之一之一四地號土地部分，面積分別為一一一
、一一五平方公尺，面積合計二二六平方公尺），並將該斜線部
分移轉登記予原告所有。
訴訟費用由被告連帶負擔。
    事  實
甲、原告方面：
壹、聲明：
    如主文第1至4項所示。
貳、陳述：
一、緣第三人張新傳、黃耀德（原名黃德春，已歿）、葉榮明、
    辛○○、莊雲輝（下稱張新傳等人）前為合股開發「金龍湖
    生旺富貴墓園」，於民國69年間合資購買坐落桃園縣蘆竹鄉
    ○○○段山腳小段（下稱山腳小段）1-5 地號（面積18,160
    平方公尺）及同段外社小段（下稱外社小段）350 、350-1
    、350-2 、350-3 、350-4 地號土地，並於69年4 月25日簽
    訂「金龍湖生旺富貴墓園股東契約書」（下稱系爭股東契約
    書），並因當時山腳小段1-5 地號、外社小段350 地號土地
    為農地，而張新傳等人均無自耕農身分，依當時法令無法登
    記為所有人，乃於系爭股東契約書約定，並經黃耀德之父黃
    盛水（已歿）同意而借用黃盛水之名義登記為山腳小段1-5
    地號、外社小段350 地號土地之所有權人。而張新傳等人於
    購得山腳小段1-5 地號土地後，即在其上興建廟宇，並同意
    捐贈廟宇所使用之土地，黃盛水亦同意於日後配合辦理捐贈
    移轉登記事宜。嗣上開廟宇經命名為「丙○○○」即原告之
    現名稱，而黃盛水為免日後爭議，乃於82年1 月5 日出具土
    地捐贈同意書且後附實測圖（下稱系爭捐贈同意書），再次
    表示願於山腳小段1-5 地號土地核准變更使用編定後，配合
    捐贈移轉該筆土地中，如實測圖所示由原告使用面積4,822
    平方公尺之土地予原告所有。復於83年3 月17日出具委託書
    （下稱系爭委託書），委託其長子黃耀德為全權代理人，處
    理上開土地捐贈及所有權移轉登記事宜，經鈞院公證處依當
    時公證法第4 條第6 款規定，於同日以83年度認字第1928號
    認證在案。嗣黃耀德即本於黃盛水上開授權，於83年3 月21
    日持系爭委託書、捐贈同意書，請求鈞院公證處就該捐贈同
    意書為認證，經該處於同日以83年度認字第2015號認證在案
    ，是系爭捐贈同意書亦屬真正，足認黃盛水生前確同意將原
    告使用之山腳小段1-5 地號土地如實測圖所示之部分捐贈並
    移轉所有權予原告所有。
二、次查，前揭山腳小段1-5 地號土地嗣於91年1 月29日分割增
    加同小段1-6 、1-7 、1-12、1-13、1-14地號土地，其中1-
    13地號土地再分割增加同小段1-20、1-21地號土地，其中1-
    14地號土地則再分割增加同小段1-22地號土地，又依桃園縣
    政府94年10月6 日（94）桃縣城都字第028615號都市計畫土
    地使用分區證明書記載，前揭山腳小段1-13、1-22地號土地
    業經編定為第一種宗教專用區○○○○段1-14、1- 21 地號
    土地則編定為保護區，原告自得依系爭捐贈同意書之前開約
    定，請求黃盛水將原告所使用之面積4,822 平方公尺土地所
    有權移轉登記予原告，而原告所使用之面積及位置經鈞院囑
    託蘆竹地政事務所測量後，確認為如附圖所示之山腳小段1-
    21、1-22地號土地全部，山腳小段1-13、1-14地號土地內如
    附圖編號(3)、(4)、(5)部分所示之土地，面積合計應為4,787
    平方公尺（下稱系爭土地），上開4,787 平方公尺部分與系
    爭捐贈同意書後附實測圖所示土地之位置係相同，其與4,82
    2 平方公尺差距43平方公尺部分，係因蘆竹地政事務所複丈
    後繪製之附圖係依實測圖所示之位置測量，因實測圖年代較
    遠，當時測量技術不若今日精準，故測量面積稍有誤差，且
    部分如山腳小段1-12、1-18、1-19地號土地，因該部分土地
    所有權人已非登記為黃盛水所有，故原告僅於本件訴訟請求
    如聲明所示之部分為分割及所有權移轉登記。惟黃盛水於95
    年6 月8 日死亡，其生前育有黃耀德、被告辛○○、壬○○
    、丑○○○、癸○○、庚○○、乙○○○等7 名子女，其中
    黃耀德於黃盛水死亡前之91年11月28日死亡，而黃耀德之繼
    承人為被告丁○○、己○○、戊○○、子○○，故於黃盛水
    死亡（其配偶黃潘三妹先於黃盛水死亡）後，即由被告共同
    繼承或代位繼承黃盛水財產上之一切權利義務，是山腳小段
    1-13、1-14、1-21、1-22地號土地亦由被告等共同繼承，原
    告自得請求被告將其等共同繼承取得之上開土地辦理繼承登
    記，並將系爭土地所有權移轉登記予原告。是爰依系爭捐贈
    同意書之約定，並依繼承及贈與標的物所有權移轉登記請求
    權之法律關係，請求判決如主文所示。
參、證據：
一、提出書證：
  (一)山腳小段1-13、1-14、1-20、1-21、1-22地號土地登記謄本
    （卷一第10-14 頁）。
  (二)分割後山腳小段1-5 地號土地登記謄本、異動索引（卷一第
    15 -18頁）。
  (三)黃盛水及其繼承人之戶籍謄本、繼承系統表（卷一第19、31
    、55-63 頁）。
  (四)系爭股東契約書（卷一第1-23頁）。
  (五)本院公證處83年度認字第2015號認證書（卷一第24-27 頁）
    。
  (六)桃園縣93年2 月登記證補字第0708號寺廟登記表、桃園縣政
    府寺廟登記證（卷一第28-29 頁）。
  (七)桃園縣政府94年10月6 日（94）桃縣成都字第028615號都市
    計畫土地使用分區（或公共設施用地）證明書（含山腳小段
    1-12、1-14、1-21、1-20及、1-13、1-19、1-22、1-18地號
    土地，卷一第30頁）。
  (八)系爭請酬書（卷一第96-97 頁）。
  (九)分割前山腳小段1-5 地號、外社小段350 、350-1 、350-2
    、350- 3、350-4 地號土地登記簿（卷一第98-125頁）。
  (十)桃園縣中壢市○○段429 地號土地登記謄本（卷一第128 頁
    ）。
  (十一)本院公證處83年度認字第1928號認證書（卷一第166-168 頁
    ）。
  (十二)山腳小段1-12、1-18、1-19地號土地登記謄本（卷二第26-3
    1 頁）
  (十三)山腳小段1-13、1-14地號土地異動索引（卷二第70-71 頁）
    。
  (十四)桃園縣（市）政府82府民禮字第045455號補字第54號寺廟登
    記證、台灣省桃園縣寺廟登記表（卷二第205-207 頁）。
二、聲請本院履勘上開土地現場並囑託桃園縣蘆竹地政事務所就
    系爭捐贈同意書後附實測圖進行測量（卷一第151-153 頁、
    卷二第144-145 頁），並請求函詢桃園縣蘆竹地政事務所（
    卷二第51頁）。
乙、被告壬○○、丑○○○、癸○○、庚○○、乙○○○方面：
壹、聲明：原告之訴駁回。
貳、陳述：
一、被告否認系爭股東契約書、捐贈同意書、委託書、請酬書之
    真正，且縱系爭捐贈同意書為真正，則依系爭捐贈同意書第
    2 條訂明：「所有權人於核准變更使用編定後，願無條件捐
    贈」，是原告請求移轉登記之該等土地，自應以該等土地變
    更使用編定為宗教用地此一條件成就，惟原告請求移轉登記
    之該等土地僅其中之山腳小段1-13、1- 22 地號土地完成變
    更使用編定為宗教用地，其餘土地則仍編定為保護區，是本
    件贈與之條件未成就，原告不得請求移轉登記，且原告並無
    權利能力，雙方訂約時亦無預期於不能之情形除去後為給付
    之約定，該契約即屬客觀自始給付不能，依民法第246 第1
    項前段規定應為無效，爰分述理由如下：
  (一)系爭股東契約書第6 條係約定黃盛水及張新傳僅係不動產買
    賣契約書之名義人，至於登記時則須將土地登記為各股東所
    共有，並無仍借用張新傳及黃盛水名義登記之意，原告援引
    前揭約定稱黃盛水係分割前山腳小段1-5 地號土地（面積18
    ,060 平 方公尺）之名義登記人，應屬無稽。而倘如原告所
    稱，黃盛水為分割前山腳小段1- 5地號土地名義上之所有權
    人，則其於91年9 月17日將分割後山腳小段1-5 地號土地（
    面積0.9592公頃）所有權，以贈與為原因，將其中應有部分
    1000分之860 移轉登記予被告丁○○、己○○、戊○○、子
    ○○，顯有違事理，且若分割前山腳小段1-5 地號土地係黃
    耀德與張新傳等5 人所合購欲建造金龍湖生旺富貴墓園供出
    售，自非僅事涉黃耀德及黃盛水父子之權義關係，黃耀德與
    張新傳等5 名股東應有相當之社會經驗及智識，豈會將面積
    達14,414平方公尺之土地借名登記在黃盛水名下，而未有任
    何協議書等書面約定？遑論當時黃耀德等人尚委由代書吳添
    枝代為訂定不動產買賣契約書，則其等同時委請書立借名登
    記之書面契約，何難之有？又本件該等土地部分業已於94年
    間完成變更使用編定，原告應有取得該等土地之急迫性與必
    要性，且黃盛水於93、94年間已是88、89歲之高齡，為避免
    其健康或精神狀況之變化，自有早日請求及確定之必要，原
    告竟未於黃盛水生前要求辦理所有權移轉登記，迄至黃盛水
    去世後始為本件聲請，實令人不解。
  (二)再者，黃盛水不識字，其甚少書寫自己之姓名，更遑論於書
    立系爭請酬書，且據被告壬○○表示，黃盛水與伊及伊子媳
    同居時，若有簽名之必要，概由他人代書，惟黃盛水均會自
    行按捺指印，極少蓋用印章，此有黃盛水於92年12月9 日出
    具之委託書可參，復觀諸系爭請酬書第2 頁第3 點記載：「
    回想當時土地登記遭受駁回時之困境，焦急之情可想而知，
    如無黃君全力而助，．．．」、第3 頁第4 點記載：「昨日
    得老父之示，有關酬勞金乙事須實行諾言，然酬豐金不必，
    ．．．」，其中之「黃君」、「老父之示」用語，足見系爭
    請酬書絕非黃盛水親自書立，其內容自非為真正，原告以系
    爭請酬書為據，欲證明分割前山腳小段1-5 地號土地係借名
    登記於黃盛水名下，非為可採。
  (三)又觀諸鈞院公證處83年度認字第1928號認證請求書之「請求
    人」欄內，黃盛水及第三人戊○○之署名，及後附之系爭委
    託書內「委託人」欄黃盛水之署名，其運筆、筆觸及字跡輕
    重等，均屬雷同，疑為均出於戊○○之筆跡，而本件認證之
    請求人為黃盛水及黃耀德，見證人戊○○則為黃耀德之女，
    顯與請求事件有利害關係，依公證法第79條第3 款規定，不
    得充任見證人，惟戊○○非但充任見證人，甚至代黃盛水簽
    名，顯有未合，系爭委託書非為真正。又黃盛水既能於83年
    3 月17日經鈞院公證處認證系爭委託書，何以未同時逕行認
    證系爭捐贈同意書，反係大費周章，另行委請黃耀德於83年
    3 月21日持系爭捐贈同意書至鈞院公證處認證，顯與常理未
    合，系爭委託書非為真正，黃耀德於83年3 月21日代理黃盛
    水請求鈞院公證處認證系爭捐贈同意書，自未受有合法授權
    。況縱認系爭委託書為真，然由系爭委託書內容以觀，僅係
    受委託人黃耀德本於委託人黃盛水所授與之代理權，以黃盛
    水名義處理土地捐贈予原告之事宜，直接對黃盛水發生效力
    而已，並非黃盛水再次為捐贈之意思表示，且系爭委託書亦
    未明示贈與土地面積，勾稽比對原告於93年2 月16日申請寺
    廟總登記時所檢附黃盛水92年11月28日出具之同意書表示僅
    贈與山腳小段1-13地號土地，及原告主任委員甲○○於93年
    2 月16日出具之文件表示原告僅使用山腳小段1-13地號土地
    ，由是原告即使有請求移轉之權利，亦僅有山腳小段1-13地
    號土地而已。
  (四)按一般便章不具重要性，系爭捐贈同意書為處分財產之重要
    意思表示，黃盛水書立時自應慎重，惟其上所蓋用之「黃盛
    水」印章，乃一般之便章，與經驗法則有違，被告否認前開
    印章之真正，原告應提出相關事證證明之，而黃盛水倘確實
    同意捐贈系爭土地，其何以未依其習慣按捺指印於系爭捐贈
    同意書，以杜紛爭，足見系爭捐贈同意書之真實性顯有疑慮
    ，另參以鈞院公證處83年度認字第2015號認證書「請求人」
    欄僅有簡欣哲及黃耀德之簽名用印，未有黃盛水之簽名用印
    ，黃耀德是否為有權代理之受任人，被告始終有爭執，則依
    最高法院86年度台上字第2129號裁判要旨，原告是否得逕自
    推定系爭捐贈同意書形式上為真正，非無疑問，復依最高法
    院87年度抗字第2766號裁判意旨，本件充其量僅可就前開認
    證書上之請求人簡欣哲及黃耀德之簽名，予以認證，至於系
    爭捐贈同意書是否確實為黃盛水所出具、內容是否為真正等
    情，鈞院公證處均不予審認，原告徒以前開認證書，即主張
    系爭捐贈同意書為真正，非為可採。
  (五)縱系爭捐贈同意書為真正，依桃園縣政府92年12月29日都市
    計畫土地使用分區證明書記載，分割前山腳小段1-5 地號當
    時之土地使用分區即為「林口特定區都市計畫保護區」，若
    認該「都市計畫內之保護區」使用編定，已合於宗教用地之
    使用編定，則系爭捐贈同意書第2 條後段即無須加註「核准
    變更使用編定後．．．」，準此，系爭捐贈同意書第2 條註
    記「所有權人於核准變更使用編定後，願無條件捐贈」，其
    中「變更使用編定」應係指宗教專用區，或至少為宗教用地
    之使用編定，且系爭捐贈同意書第2 條係載明所捐贈之土地
    面積為原告使用之面積，並無區分廟地部分及共同使用部分
    ，亦未言係針對廟地之0.3222公頃，而不包括共同使用之0.
    06 20 公頃及0.0980公頃部分，則原告主張僅需廟地主要部
    分變更使用編定即得請求系爭土地所有權移轉登記等語，應
    不足採。
  (六)按土地所有權之移轉，依法其承受人以有權利能力者為限。
    又承受土地所有權之人有無權利能力，應以訂約承受時為準
    ，如其訂約承受時無權利能力，即係以不能之給付為契約之
    標的，則依民法第246 條第1 項之規定，該項約定移轉土地
    所有權與無權利能力人之約定，應認為無效，且除有同條但
    書之情形外，並不因嗣後取得自耕能力而使之成為有效（最
    高法院69年度台上字第49號、72年度台上字第757 號、74年
    度台上字第1781號、76年度台上字第2722號及86年度台上字
    第507 號裁判意旨參照）。原告固已完成寺廟登記，惟依最
    高法院43年台上字第143 號、67年台上字第865 號判例要旨
    、72年台上字第4928號、85年台上字第41號裁判要旨，原告
    既未辦理財團法人之登記，實務上僅承認其為非法人團體，
    又民事訴訟法第40條第3 項規定，雖許非法人團體設有管理
    人或代表人者，有訴訟當事人能力，然此係訴訟上之便宜措
    施，不得以此擬制其有實體上之權利能力，自不得為權利主
    體，且依原告寺廟登記資料顯示，原告完成寺廟登記之時間
    至少已遲至82年3 月15日，即係於黃盛水書立系爭捐贈同意
    書之後，準此，縱認黃盛水於82年1 月5 日有捐贈系爭土地
    之事，原告於當時顯未完成寺廟登記，且縱原告嗣後已完成
    寺廟登記，亦當無受贈與系爭土地之權利能力，系爭捐贈同
    意書係以不能之給付（法律上之給付不能）為約定標的，此
    項同意之約定應屬無效，不因原告嗣後取得權利能力，而使
    該無效之約定成為有效，且系爭土地捐贈同意書並未約定待
    原告為財團法人登記而有權利能力時方為移轉登記，亦無法
    依民法第246 條第1 項但書規定，使該同意之約定有效，則
    原告執系爭捐贈同意書請求被告為系爭土地所有權移轉登記
    ，自有未合。
二、綜上，黃盛水為分割前山腳小段1-5 地號土地所有權人，非
    僅係借名登記之所有權人，且系爭委託書、捐贈同意書均非
    真正，縱認前開文書為真正，因本件履行捐贈之條件尚未成
    就，且原告不具有權利能力，被告自無須履行系爭捐贈同意
    書之約定，是原告提起本件訴訟，自無理由，應駁回其起訴
    。
參、證據：
一、委託書（卷一第149頁）。
二、桃園縣政府都市計畫土地使用分區證明書（山腳小段12--5
    地號土地，卷二第15頁）。
三、桃園縣政府府民宗字第0930041520號登記證補字第0708號寺
    廟登記證（卷二第16頁）。
四、桃園縣政府93年2 月26日府民宗字第0930041520號函文、寺
    廟總登記書、寺廟登記申請書、理由書、切結書、土地捐贈
    同意書（卷二第257-265 頁）。
五、桃園縣政府82年3 月15日82府民禮字第045455號函稿（卷二
    第265-266 頁）。
六、系爭委託書（卷二第267頁）。
七、同意書（卷二第268頁）。
八、甲○○出具之文件（卷二第269頁）。
九、非都市土地申請變更做為寺廟建築使用事業計畫審查作業要
    點（卷二第270頁）。
十、內政部90年9 月28日（90）台內民字第9073805 號行政命令
    （卷二第274-281頁）。
十一、辦理寺廟登記須知（卷二第283-285頁）。
丙、被告丁○○、己○○、戊○○、子○○、辛○○方面：
    被告均未於本件言詞辯論期日到庭辯論，亦均未提出任何準
    備書狀為何聲明或陳述。
丁、本院依職權調閱本院83年認字第1928號委託書案件公證卷宗
    、83年認字第2015號同意書案件公證卷宗，及向桃園縣政府
    民政局調閱95年度專字第2195號丙○○○寺廟登記卷宗。
    理  由
壹、程序部分：
一、按起訴狀送達後，原告不得將原訴變更或追加他訴，但擴張
    或減縮應受判決事項之聲明者，不在此限。民事訴訟法第25
    5 條第1 項第3 款定有明文。經查，原告提起本件訴訟，原
    係請求：(一)被告應就被繼承人黃盛水所有山腳小段1-13、1-
    14、1-20、1-21、1-22地號土地辦理繼承登記；(二)被告應於
    辦理第1 項所示之繼承登記完畢後，將山腳小段1- 13 、1-
    20、1-21地號土地全部移轉登記予原告，將山腳小段1-22、
    1-14地號土地分割為A （面積1,700 平方公尺）、B （面積
    800 平方公尺）二部分，將A 部分移轉登記予原告。嗣經本
    院囑託蘆竹地政事務所就原告提出之系爭捐贈同意書後附實
    測圖所示之位置及面積為測量，蘆竹地政事務所以96年1 月
    16日盧地測字第0960000562號檢送勘測之土地複丈成果圖（
    卷一第169-170 頁），原告乃據該土地複丈成果圖為更正聲
    明，減縮上開請求移轉土地之面積，合計為4,779 平方公尺
    （卷一第177 頁以下）。復因蘆竹地政事務所所繪製上開土
    地複丈成果圖所記載之土地面積有誤，經本院再次函詢蘆竹
    地政事務所，蘆竹地政事務所乃以96年10月15日蘆地測字第
    0960011637號更正上開土地複丈成果圖即附圖（卷二第144-
    145 頁），原告乃據此更正聲明，擴張上開請求移轉土地之
    面積，合計面積為4,787 平方公尺，並聲明如其前開訴之聲
    明所示（卷二第146 頁以下）。核係減縮、擴張其應受判決
    事項之聲明，揆諸前揭規定，並無不合，應予准許。
二、本件被告丁○○、己○○、戊○○、子○○、辛○○經合法
    通知，均未於言詞辯論期日到場，核均無民事訴訟法第386
    條所列各款情形，爰依原告之聲請，由其一造辯論而為判決
    。
貳、實體部分：
一、原告主張黃盛水為分割前山腳小段1-5 地號土地之名義登記
    人，其曾出具系爭捐贈同意書同意於上開土地核准變更使用
    編定後，捐贈上開土地中原告所使用之4,822 平方公尺土地
    予原告，現前揭捐贈履行之條件已成就，原告亦已完成寺廟
    登記，具有權利能力，被告為黃盛水之全部繼承人，爰提起
    本件訴訟，本於系爭捐贈同意書之約定，依繼承及贈與標的
    物所有權移轉登記請求權之法律關係，請求被告就黃盛水所
    有坐落山腳小段1-13、1-14、1-21、1-22地號土地辦理繼承
    登記，並將系爭土地所有權移轉登記予原告，而為如前揭所
    示之聲明。
二、被告壬○○、丑○○○、癸○○、庚○○、乙○○○則以黃
    盛水為分割前山腳小段1-5 地號土地之所有權人，系爭股東
    契約書、捐贈同意書、委託書、請酬書等均非為真正，縱認
    前開文書為真正，因本件履行捐贈之條件尚未成就，且原告
    不具有權利能力，其等自無須履行系爭捐贈同意書之約定等
    語，資為抗辯，而為如前揭所示之聲明。被告丁○○、己○○、戊○○、子○○、辛○○則均未於本件言詞辯論期日到
    庭辯論，亦均未提出任何準備書狀為何聲明或陳述。
三、兩造不爭執事項
  (一)山腳小段1-5 地號土地前於91年1 月29日增加分割出同段1-
    6 、1-7 、1-12、1- 13 、1- 14 地號土地，嗣於94年4 月
    12日，其中1-13地號土地與同段1-15地號土地合併，並增加
    分割出同段1-20、1-21地號土地，其中1-14地號土地則增加
    分割出同段1-22地號土地。
  (二)黃盛水前於69年9 月2 日同時登記為分割前山腳小段1-5 地
    號土地、外社小段350 地號土地所有權人，嗣山腳小段1-5
    地號土地分割後，黃盛水仍登記為山腳小段1-5 、1-13、1-
    14、1-21及1-22地號土地之所有權人。
  (三)黃盛水於91年10月11日將分割後之山腳小段1-5 地號以贈與
    為由移轉登記予被告戊○○、子○○、丁○○、己○○（4
    人即黃耀德之子女）各應有部分1000分之215 、訴外人黃美
    玲（即辛○○之女）應有部分1000分之140 。
  (四)山腳小段1- 13 、1-22地號土地經編定為第一種宗教專用區
    ○○段1-14、1-21地號土地則編定為保護區。
  (五)原告於系爭土地上建有名為「丙○○○」之廟宇1 座。
  (六)山腳小段1-13、1-14、1-22地號土地依法得辦理分割。
  (七)原告於82年間完成寺廟登記，惟迄未辦理財團法人登記。又
    原告於82年間申請寺廟登記時，原告管理人為訴外人簡欣哲
    ，申請時並出具均載以82年1 月5 日之寺廟登記申請書、切
    結書、系爭捐贈同意書等資料。原告於93年間復依寺廟登記
    規則規定申請辦理總登記，申請時並出具載以黃盛水於92年
    11月28日書立之同意書、載以原告主任委員甲○○於93年2
    月26日書立之文件1 份等資料。
  (八)系爭委託書前經本院於83年3 月17日以83年認字第1928號公
    證人為私文書認證、系爭捐贈同意書前經本院於83年3 月21
    日以83年認字第2015號公證人為私文書認證。
  (九)嗣黃耀德、辛○○為黃盛水之子，辛○○於91年11月28日去
    世，黃盛水於95年6 月8 日去世，被告為黃盛水之全體繼承
    人。
  (十)附圖為蘆竹地政事務所依系爭捐贈同意書後附實測圖，將該
    實測圖編號(1)至(7)所示位置之土地測繪於其所保存之山腳小
    段1-5 、1-12、1-13、1-14、1-18、1-19、1-20、1-21、1-
    22地號土地，並標示其位置及面積。
四、得心證之理由
    原告主張黃盛水為分割前山腳小段1-5 地號土地之名義登記
    人，其曾出具系爭委託書、捐贈同意書，同意於上開土地核
    准變更使用編定後，捐贈上開土地中原告所使用之4, 822平
    方公尺土地予原告，現前揭捐贈履行之條件已成就，原告亦
    具有權利能力，得請求被告就黃盛水所有坐落山腳小段1-13
    、1-14、1-21、1-22地號土地辦理繼承登記，並將系爭土地
    所有權移轉登記予原告等語。被告壬○○、丑○○○、癸○○、庚○○、乙○○○5 人則否認系爭股東契約書、請酬書
    、委託書、捐贈同意書之真正，況縱認系爭委託書、捐贈同
    意書為真正，原告亦未將系爭土地全部變更使用編定為宗教
    用地，不符系爭捐贈同意書之要件，且原告並無權利能力，
    系爭捐贈同意書係以自始客觀給付不能之標的為給付，應為
    無效等語資為抗辯。是本件應審究之爭點厥為：(一)分割前山
    腳小段1-5 地號土地是否為張新傳等人所合資購買，借用黃
    盛水名義登記？(二)系爭委託書、捐贈同意書是否為真正？(三)
    系爭捐贈同意書所載「變更使用編定」之意思為何？本件是
    否符合捐贈之履行條件？(四)原告有無權利能力？能否登記為
    系爭土地所有權人？爰分別判斷如下：
  (一)分割前山腳小段1-5 地號土地為張新傳、黃耀德、葉榮明、
    辛○○、莊雲輝所合資購買，借用黃盛水名義登記：
  1.觀諸系爭股東契約書前言載以：「合約人：張新傳、黃德春
    、葉榮明、辛○○、莊雲輝等5 人。茲為合股購買坐落蘆竹
    鄉○○○段外社第參五零之三地號（林零、六四四七公頃）
    。坑子外段山腳第壹之伍地號（旱壹、八一六○公頃）。坑
    子外段外社第參伍○地號（溜○、○七參二公頃）、坑子外
    段外社第參伍○之貳地號（林○、六四○七公頃）、坑子外
    段外社第參伍○之壹地號（林○、六四○七公頃）．．．」
    及第6 條：「在六十九年四月二十五日於吳添枝代書處所寫
    之不動產買賣契約書所列之黃盛水、張新傳兩位買主是為合
    約人5 位股東共同所有之土地權利，在土地真實登記時要用
    各股東之姓名同共登記為共有之土地權利。」之約定，及黃
    盛水於70年10月11日出具之系爭請酬書、山腳小段1-5 地號
    、外社小段350 、350-1 、350-2 、350-3 、350-4 地號土
    地登記簿記載，分割前山腳小段1-5 地號及外社小段350 地
    號土地所有權人係登記為黃盛水，外社小段350-1 、350-2
    、350-3 、350-4 地號土地則均登記為張新傳、黃德春、葉
    榮明、辛○○、莊雲輝共有等情，與上開書證內容互核相符
    ，足認原告主張分割前山腳小段1-5 地號土地係張新傳等人
    所合資購買，借用黃盛水名義登記之事實，堪信為真實。
  2.至被告雖指稱系爭請酬書內容之用語，顯係係黃耀德以黃盛
    水名義代筆書寫，且否認其上蓋用黃盛水之印章之真正。惟
    查，黃耀德為金龍湖生旺富貴墓園投資股東之一，亦係黃盛
    水之子，其時以自己之立場、或以股東身分自居、抑或以黃
    盛水之立場書寫系爭請酬書，而有「回想當時土地登記遭受
    駁回之困境，焦急之情可想而知，如無黃君全力相助…」、
    「昨日得老父之示，有關酬勞金乙事須實行諾言，然酬豐金
    不必，但要求須以酬地給予老父母永成黃公林戴氏黃媽之墓
    安息之所可也…」等語，此亦可彰顯系爭請酬書為真正，蓋
    如係作假，當不致發生此種紕漏，況該土地之股東嗣後有將
    鄰近之土地劃出部分交由黃盛水一家作祖先風水之用，此為
    被告所未爭執，是被告以此指摘系爭請酬書非為真正，應不
    足採。
  3.被告另辯以倘如原告所稱，黃盛水為分割前山腳小段1- 5地
    號土地名義上之所有權人，何以黃盛水會於91年9 月17日將
    分割後山腳小段1- 5地號土地（面積0. 9592 公頃）所有權
    ，以贈與為原因，將其中應有部分1000分之860 移轉登記予
    被告丁○○、己○○、戊○○、子○○，顯有違事理云云。
    惟查黃盛水將分割後之山腳小段1-5 地號土地以上開比例贈
    與移轉之舉，究係黃盛水未經張新傳等人同意而私自所為抑
    或得渠等同意、指示所為，蓋與黃盛水是否為土地之名義登
    記人之事實無關，況被告此一質疑，業經原告說明其緣由係
    因山腳小段1-5 地號土地經過多次分割後，除擬贈與原告部
    分之土地外，本應歸還張新傳等人，惟黃耀德當時要求黃盛
    水先將山腳小段1-5 地號土地所有權移轉登記予其子女及辛○○，因金龍胡生旺富貴墓園之總投資額為新台幣（下同）
    650 萬元，辛○○出資925,000 元，占總投資額比例為1000
    分之140 ，辛○○即要求將原屬於其應有部分登記予其女兒
    黃美玲，因此於91年10月11日，山腳小段1-5 地號土地所有
    權即登記為黃美玲應有部分1000分之140 ，黃耀德4 名子女
    即被告丁○○、己○○、戊○○、子○○則登記為應有部分
    各1000分之215 ，合計有應有部分為1000分之860 等語，原
    告上開說明核與系爭股東契約書內容相符，且與情理無悖，
    是被告執此指摘即無可採。是以，本件分割前山腳小段1-5
    地號土地為張新傳等人所合資購買，借用黃盛水名義登記，
    黃盛水僅係土地之名義登記人之事實，堪予認定。
  (二)系爭委託書、捐贈同意書為真正：
  1.系爭委託書既前經本院於83年3 月17日以83年認字第1928號
    公證人為私文書之認證，而系爭委託書認證之請求人載明為
    黃盛水、黃耀德，則按當時公證法（69年07月04日修正）第
    4 條第6 款：「當事人或其他關係人，得請求公證人就左列
    各款法律行為，作成公證書或認證私證書：六、關於其他涉
    及私權之法律行為」、、第19條：「公證人作成公證書，應
    令請求人提出國民身分證或其他身分證明文件，證明其實係
    本人；…。」、第21條：「請求人為盲者或不識文字者，公
    證人作成公證書，應使見證人在場；無此情形而經請求人請
    求者亦同。」、第46條第1 項：「公證人認證私證書，應使
    當事人當面於證書簽名，或承認為其簽名，並於證書內記明
    其事由。」、第47條第3 項規定私文書之認證準用關於公證
    書之作成之第19條、第21條規定等法文，可知系爭委託書於
    公證人進行認證時，應有進行令請求人黃盛水本人到場，並
    請其提出身分證明文件，承認系爭委託書為其所簽名或蓋章
    之確認程序，況稽之系爭委託書之認證書上認證之事由及依
    據法條欄即已載明：「後附之委託書由請求人承認為其簽名
    或蓋章，經公證人核對所提出證明其身分及資格之證件，均
    屬相符。並詢明其對所簽署文件之內容已經瞭解。依公證法
    第4 條第6 款之規定予以認證」，足認系爭委託書確係黃盛
    水所簽立無訛。被告指稱黃盛水並不識字，且系爭委託書上
    黃盛水之簽名恐係戊○○所代簽云云，惟由上開法文，即係
    因黃盛水不識文字，故應有使見證人在場之規定，而系爭委
    託書及其認證書確係由戊○○為見證人，況縱如被告所稱系
    爭委託書及其認證書上黃盛水之簽名係由戊○○代簽，然當
    已經黃盛水當場承認為其簽名甚明，被告執此否認系爭委託
    書之真正，洵無足採。是以，系爭委託書係黃盛水所書立之
    事實，足堪認定。
  2.又系爭委託書內容載以：「茲委託長子黃耀德為全權代理人
    處理蘆竹鄉○○段山腳小段壹之伍地號之現在黃地大廟使用
    之土地，捐贈給丙○○○事宜，特此委託」，核與系爭捐贈
    同意書內容即係以該山腳小段1-5 地號部分土地捐贈予原告
    使用廟地使用之旨相符，復徵諸黃耀德受黃盛水上開委任後
    ，確以黃盛水代理人之身分持系爭捐贈同意書向本院公證處
    進行認證等情以觀，堪認系爭捐贈同意書確為黃盛水用以捐
    贈土地予原告所出具。況系爭捐贈同意書所載黃盛水捐贈予
    原告之土地即分割前山腳小段1- 5地號土地，本為張新傳等
    人所合資購買，僅借用黃盛水名義登記之事實，業經認定如
    前，則原告主張黃盛水係受張新傳等人指示書立系爭捐贈同
    意書以捐贈土地予原告，核與事理相符，並無黃盛水自行購
    買土地又無故贈與土地予原告之可得質疑之處。從而，系爭
    捐贈同意書為黃盛水所出具、用以捐贈土地予原告之事實，
    堪認明確。
  (三)系爭捐贈同意書所載「變更使用編定」應僅係指原告廟地之
    主要部分有變更使用編定時，即應辦理土地贈與之移轉登記
    ：
    查系爭捐贈同意書雖有以手寫記載「所有權人於核准變更使
    用編定後，願無條件捐贈」等語，惟觀諸系爭捐贈同書後附
    實測圖，其上即已將本件丙○○○之建築物繪製於該實測圖
    上，且觀諸於原告於82年間申請辦理寺廟登記時出具之理由
    書及桃園縣政府於82年間所核發之原告寺廟登記證即已載明
    原告並未取得建築執照、使用執照等情，顯見本件丙○○○
    之建築物於系爭捐贈同意書書立時即已建築完成而存在，又
    系爭捐贈同意書後附實測圖所表明捐贈之範圍，即將所捐贈
    之「廟地部分5 、0.3222公頃」、「共同使用部分3 、0.06
    20公頃」、「共同使用部分4 、0.0980公頃」分開標明，亦
    即所捐贈之土地即已區分為當時已存在之黃地大廟坐落之土
    地部分、共同使用之土地部分，足見黃盛水所為本件捐贈之
    真意係以當時土地使用之實況為捐贈範圍之規劃，而就該贈
    與之共同使用部分當時即非作為廟地使用，黃盛水應無強令
    其經主管機關變更其使用編定為宗教用地始欲捐贈予原告之
    意，而其之所以於系爭捐贈同意書為上開手寫記載，當僅係
    為符合當時有效施行之「非都市土地申請變更作為寺廟建築
    使用事業計畫審查作業要點」第3 條第4 項規定：「非都市
    計畫土地事實上已作寺廟建築使用申請同意變更使用者，應
    具備左列要件：…(四)已取得土地所有權人經法院公證之土地
    捐贈書（應書明於核准變更使用編定後，願無條件捐贈）」
    所為之註記，應無執此為捐贈之必要條件之意。故原告主張
    系爭捐贈同意書所載之「變更使用編定」之真意，應僅係指
    廟地之主要部分有變更使用編定時即應辦理移轉登記，而非
    必須全部土地變更使用編定始得移轉登記，應屬可採，尚不
    因部分地號土地則編定為保護區而未編定為宗教用地而有影
    響。被告執此辯稱系爭捐贈同意書所附條件未成就，原告不
    得請求移轉登記云云，難以採憑。
  (四)原告有權利能力，得登記為系爭土地所有權人：
  1.按寺廟財產為寺廟所有，監督寺廟條例第6 條定有明文。故
    寺廟雖未依民法規定為法人之登記，苟依上開條例辦理寺廟
    登記即有權利能力，有最高法院79年度台上字第1608號、80
    年度台上字第437 號、85年度台上字第2964號判決要旨可資
    參照。又者，依農業發展條例（下稱農發條例）第17條規定
    ：「本條例修正施行前，登記有案之寺廟、教堂、依法成立
    財團法人之教堂 (會)、 宗教基金會或農民團體，其以自有
    資金取得或無償取得而以自然人名義登記之農業用地，得於
    本條例中華民國九十二年一月十三日修正施行後一年內，更
    名為該寺廟、教堂或依法成立財團法人之教堂 (會)、 宗教
    基金會或農民團體所有。」、土地登記規則第104 條第1 至
    3 項規定：「法人或寺廟在未完成法人設立登記或寺廟登記
    前，取得土地所有權或他項權利者，得提出協議書，以其籌
    備人公推之代表人名義申請登記。其代表人應表明身分及承
    受原因。登記機關為前項之登記，應於登記簿所有權部或他
    項權利部其他登記事項欄註記取得權利之法人或寺廟籌備處
    名稱。第一項之協議書，應記明於登記完畢後，法人或寺廟
    未核准設立或登記者，其土地依下列方式之一處理：一、申
    請更名登記為已登記之代表人所有。二、申請更名登記為籌
    備人全體共有。」等規定，可知依法登記有案之寺廟得登記
    為不動產所有權人，且寺廟在完成寺廟登記後，即得登記為
    不動產所有權人；再者，依內政部所頒佈之「申請土地登記
    應附文件法令補充說明」第19條規定：「已為寺廟登記之寺
    廟，得為登記權利主體。…」，可見法令亦允許已為寺廟登
    記之寺廟，得為登記權利主體；又學者吳明軒於其之著作「
    中國民事訴訟法」乙書中，亦認已辦理寺廟登記之寺廟有權
    利能力。準此，原告既已於82年1 月為寺廟登記，應即具有
    權利能力。
  2.按以不能之給付為契約標的者，其契約為無效。但其不能情
    形可以除去，而當事人訂約時並預期於不能之情形除去後為
    給付者，其契約仍為有效，民法第246 條第1 項定有明文。
    查系爭捐贈同意書係於82年1 月5 日所書立，而由原告申請
    寺廟登記時即已附於申請文件陳報主管機關之情以觀，系爭
    捐贈同意書書立時間應係於原告完成寺廟登記以前所為無訛
    ，亦即系爭捐贈同意書成立時，原告尚未經寺廟登記，則依
    前開說明原告固尚處於無權利能力之際，系爭捐贈同意書將
    土地捐贈予當時尚不具權利能力之原告，該贈與恐有自始客
    觀給付不能之疑慮，惟觀諸原告於82年間為寺廟登記申請時
    所出具之文件（桃園縣政府民政局95年度專字第2195號黃地
    大廟寺廟登記資料卷參照），其中寺廟登記申請書、切結書
    、系爭土地捐贈同意書均係以相同之顏色、紙質、字體書立
    ，且書立日期均載係以82年1 月5 日，顯見系爭捐贈同意書
    係為原告持以申請寺廟登記而書立，依此，黃盛水於系爭捐
    贈同意書書立當時，即係為供原告用以申請寺廟登記所用，
    可見捐贈人黃盛水於訂約應當知原告尚未經寺廟登記之情，
    卻仍為該捐贈，即可得推知其捐贈之真意應係以原告為寺廟
    登記後得登記為受贈土地之所有權人時為移轉登記，即黃盛
    水為系爭捐贈同意書之際，當已預期原告尚未為寺廟登記而
    不具權利能力此一情形可以除去，待原告為寺廟登記後始履
    行捐贈土地之移轉登記，當已符合前揭法文但書之規定，即
    系爭捐贈同意書仍為有效。況退步言之，縱認本件捐贈並不
    符合民法第246 條第1 項但書之要件，惟黃盛水於原告為寺
    廟登記後，又於83年3 月17日出具系爭委託書以委託黃耀德
    辦理土地捐贈予原告之事宜，而黃耀德於83年3 月21日復以
    黃盛水代理人之身分，與原告當時之主任委員再次請求本院
    公證處就系爭捐贈同意書為認證，顯見黃盛水於原告為寺廟
    登記後，仍願意為系爭捐贈同意書所載之捐贈土地事宜，亦
    即已由黃耀德為代理人而再次為捐贈土地予原告之意思表示
    ，則此際原告既已完成寺廟登記即具有權利能力，自得請求
    黃盛水依系爭捐贈同意書辦理系爭土地移轉登記甚明。被告
    執前詞為辯，亦無可採。
五、綜上，原告具有權利能力，且原告廟地之主要部分即山腳小
    段1-13、1-22地號土地已為變更使用編定，當已合於系爭捐
    贈同意書之捐贈真意，又被告係黃盛水之全體繼承人，依法
    繼承黃盛水之權利義務，其等自應依系爭捐贈同意書之約定
    ，就黃盛水所有坐落山腳小段1-13、1-14、1-21、1-22地號
    土地辦理繼承登記後，並將該等土地所為捐贈之部分（即附
    圖綠色(3)、(4)及黃色(5)所示位置而屬系爭土地之部分）分割
    後移轉登記予原告，則原告本於系爭捐贈同意書之約定，並
    依繼承及贈與標的物所有權移轉登記請求權之法律關係，請
    求本院判決如主文所示，為有理由，應予准許。
六、本件事證已臻明確，兩造其餘主張陳述及所提證據，經核與
    判決之基礎及結果均無影響，爰不另一一論述。併此敘明。
七、結論：本件原告之訴為有理由，依民事訴訟法第385 條第1
    項前段、第85條第2 項，判決如主文。
中    華    民    國    97    年    10    月    23    日
                  民事第一庭  審判長法  官  郭琇玲
                                    法  官  林哲賢
                                    法  官  陳雪玉
如對本判決上訴，須於判決送達後20日內向本院提出上訴狀。
以上正本與原本無異。
中    華    民    國    97    年    10    月    30    日
                                    書記官  吳瓊英


司法院資訊處製作；財團法人民間司法改革基金會備份。
